最高法院刑事判決　　　　　　　　　　　　　　　　九十三年度台上字第七八九號
　　上　訴　人　甲○○
右上訴人因違反著作權法案件，不服台灣高等法院中華民國九十二年十月二十一日第
二審判決（九十二年度上訴字第三二八○號，起訴案號：台灣板橋地方法院檢察署九
十一年度偵字第一七二九九號），提起上訴，本院判決如左：
    主  文
原判決撤銷，發回台灣高等法院。
    理  由
本件原判決認定：上訴人甲○○於民國八十七年間起，即在台北縣樹林市○○街二十
三號開設電視遊樂器專賣店，經營電視遊樂器週邊商品之販售；其明知如原判決附表
（下稱附表）一所示之各商標圖樣，分別係告訴人日商新力電腦娛樂股份有限公司（
下稱新力公司）、日商思奎爾股份有限公司（下稱思奎爾公司）等商標專用權人，向
經濟部中央標準局（或改制後之智慧財產局）申請註冊取得商標專用權，指定使用於
電腦程式光碟片等商品，現皆仍於商標專用期間內，未經告訴人等公司商標專用權人
之同意或授權，不得於同一商品或類似商品，使用相同或近似之商標圖樣；而如附表
二編號(一)至(十六)所示之電腦程式著作，均係告訴人等公司依我國著作權法第四條第一款
之規定享有著作權，且如附表二編號(十七)、(十八)所示之電腦程式著作，分別係告訴人等公
司於九十一年一月一日我國加入「世界貿易組織」後始發行（發行日期均詳附表二）
，依我國著作權法第四條但書規定享有著作權，均屬受我國著作權法保護之著作，未
經新力公司、思奎爾公司之同意或授權，不得意圖營利而交付侵害上開著作權之重製
物。上訴人亦明知不詳姓名之成年業務員等，向其所兜售之仿冒「Play Station」（
下稱PS）、「Play Station 2」（下稱 PS2）電視遊樂器遊戲光碟片，或係意圖欺騙
他人，於外包裝上或經由PS、 PS2遊戲主機之執行，在電視螢幕上會顯示相同於附表
一所示之商標圖樣，或係內含有未經告訴人等公司之同意或授權而擅自重製如附表二
所示電腦程式著作之侵害著作權重製物，竟仍基於販賣仿冒商標商品之概括犯意，及
意圖營利而交付侵害著作權之物為常業之犯意，自八十七年間某日起至九十一年三月
間某日止，在上開店內，以仿冒之PS遊戲光碟片每片新台幣（下同）三十餘元、仿冒
之PS2遊戲光碟片每片七十至八十元不等之價格，連續多次購入仿冒之PS、PS2遊戲光
碟片，再將之置於上址店內，並製作遊戲光碟片目錄以供有意購買之客戶選購，以仿
冒之PS遊戲光碟每片五十餘元、仿冒之 PS2遊戲光碟每片一百元之價格，販賣並交付
予不特定之客戶牟利，而恃以為生。嗣於九十一年三月二十六日晚間七時許，在上址
當場為法務部調查局台北市調查處查獲等情。因而維持第一審論處上訴人以明知為侵
害著作權之物，意圖營利而交付之方法侵害他人之著作權為常業罪刑之判決，駁回上
訴人在第二審之上訴，固非無見。
惟查：(一)、於我國加入「世界貿易組織（ＷＴＯ）」之前，外國人之著作固然享有著
作權，然並不當然受我國著作權法之保障。行為人是否構成明知為侵害著作權之物，
意圖營利以交付之方法侵害他人著作權之物罪責，應以該外國人之著作已取得我國著
作權法之保障為先決條件。依著作權法第四條規定，外國人受我國著作權法保護者，
其態樣有三：「於中華民國管轄區域內首次發行，或於中華民國管轄區域外首次發
行後三十日內在中華民國管轄區域內發行者」，即首次發行原則。「依條約、協定
或其本國法令、慣例，中華民國人之著作得在該國享有著作權者」，即國籍原則。
「條約或協定另有約定，經立法院議決通過者」，即條約或協定原則。此三項保護規
定，僅符合其一者，固即受我國著作權法之保護，惟首次發行原則，依同條第一款但
書規定，須「以該外國人之本國，對中華民國人之著作，在相同之情形下，亦予保護
且經查證屬實者為限」。本件告訴人新力公司、思奎爾公司均為日本之公司，屬外國
法人。原判決依宣誓書、進口報單、商品明細表、商品廣告等文件及內政部八十三年
七月十九日台內著字第八三一五○五四號函，認附表二編號(一)至(十六)所示之電腦程式
著作，係新力公司、思奎爾公司於八十七年間起，至九十一年一月一日我國加入「世
界貿易組織（ＷＴＯ）」之前，在我國管轄區域內首次或與日本同步發行，且日本著
作權法對於我國人民之著作，亦有互惠保護之明文規定云云 (見原判決第四頁第九至
十四行）。然前開宣誓書僅係記載思奎爾公司就附表二編號(十五)所示「太空戰士八」之
著作於八十八年二月十一日在日本與我國首次發行 (見一審卷第一九二至一九三頁
）；而進口報單、商品明細表、商品廣告等文件，僅能資為告訴人等前揭電腦程式著
作物在日本及我國散布之數量，是否已達得以滿足公眾合理需求程度之審酌依據；又
卷內並無內政部八十三年七月十九日台內著字第八三一五○五四號函，第一審審判
長雖於訂定審理期日之審理單上批示：「電告代：請將日本著作權法之互惠保護規定
傳真或寄送本院，或於審判期日庭呈」（見一審卷第一四八頁），然於該審判期日
，並無告訴代理人提出前揭規定資料或第一審提示上開內政部函之記載（見前引卷第
一五八至一六四頁）。原判決以上開資料，資為其認定日本著作權法對於我國人民之
著作，亦有互惠保護規定之論據，與卷證資料已難謂合，且未就上訴人等之上開電腦
程式著作是否確已取得我國著作權法保障之先決條件，詳為查證審究，亦有調查未盡
之違誤。(二)、原判決雖認定上訴人明知如附表二所示之遊戲光碟軟體，係告訴人等公
司享有著作權之電腦程式著作，竟自八十七年間起，販賣予不特定人，以賺取差價牟
利，侵害告訴人等公司之電腦程式著作權，但告訴人等公司就附表二所示之遊戲光碟
，何以係屬渠等享有著作權之著作物，原判決並未於理由內說明其憑以認定之證據，
自有理由不備之可議。上訴意旨指摘原判決不當，非無理由，應認有發回更審之原因
。至原判決不另為無罪諭知之行使偽造準私文書部分，基於審判不可分原則，亦應併
予發回。
據上論結，應依刑事訴訟法第三百九十七條、第四百零一條，判決如主文。
中      華      民      國    九十三    年      二      月     十九     日
                              最高法院刑事第八庭
                                  審判長法官  陳  炳  煌
                                        法官  陳  世  雄
                                        法官  韓  金  秀
                                        法官  吳  信  銘
                                        法官  徐  文  亮
      右正本證明與原本無異
                                              書  記  官
中      華      民      國    九十三    年      二      月    二十五    日
                                                                       Ｒ